【裁判字號】    96,訴,140
【裁判日期】    970414
【裁判案由】    拆屋還地
【裁判全文】
臺灣彰化地方法院民事判決  96年度訴字第140號
原      告  Ｏ○○
            Ｐ○○
            Ｎ○○
共      同
訴訟代理人  張崇哲律師
複  代理人  林志銘律師
被      告  子○○
上  一  人
訴訟代理人  李淵源律師
被      告  乙○○○
            癸○○○
            Ｉ○○○
            宇○○
            Ｌ○○○
            丙○○○
            宙○○
            天○○
            玄○○
            甲○○○
            申○○
            Ｍ○○○
            丁○○
            巳○○
            黃○○
            酉○○
            壬○○○
            戊○○
            己○○
            庚○○
            辛○○
            Ｇ○○
            Ｄ○○
            卯○○
            Ｆ○○
            Ｋ○○○
            Ｊ○○
            辰○○
            午○○
            Ｈ○○
            Ｃ○○
            Ｂ○○
            Ａ○○
            地○○○
            丑○○
            亥○○
            未○○
            寅○○
            戌○○
            Ｅ○○
上列當事人間請求拆屋還地等事件，本院於民國97年4月3日言詞
辯論終結，判決如下：
    主  文
原告之訴及假執行之聲請駁回。
訴訟費用新台幣陸萬柒仟捌佰肆拾玖元由原告負擔。
    事實及理由
一、按訴狀送達後，原告不得將原訴變更或追加他訴。但請求之
    基礎事實同一或訴訟標的對於數人必須合一確定時，追加其
    原非當事人之人為當事人者，不在此限。民事訴訟法第255
    條第1項第2、5款定有明文。經查：因本件訴訟標的對於被
    繼承人游輕之全體繼承人必須合一確定，茲原告於訴狀送達
    後，追加原非當事人之被告乙○○○等40人為被告，被告雖
    不同意，惟核與前開規定，洵無不合，應予准許。
二、本件被告均已受合法通知，未於最後言詞辯論期日到場，核
    無民事訴訟法第386條各款所列情形，爰依原告之聲請，由
    其一造辯論而為判決。
三、原告起訴主張：
  (一)坐落彰化縣大村鄉○○段1121地號(重測前為彰化縣大村
      鄉○○段大崙小段317之1地號)、地目建，面積2014.43平
      方公尺土地（下稱系爭土地），現為原告三人所共有。緣
      系爭土地原係原告三人之曾祖父羅逢景所有，於日據時期
      曾由羅逢景先生交付第三人使用，惟該第三人姓名及交付
      使用原因為何，因時間過久，原告均無從查證，僅知每年
      均有該土地現使用人向原告支付土地使用費，該土地即由
      原使用人繼續使用。詎至民國91年7月間，即未再有人向
      原告支付土地使用費，迭經原告向現土地占用人即被告子
      ○○多次催討費用，惟未獲置理，故於94年12月間即以欠
      繳租金為由，以郵局存證信函催告被告終止租約，惟該存
      證信函寄至系爭土地所在之建物即門牌彰化縣大村鄉大崙
      16鄰2巷23號處，竟遭拒不收受致招領逾期退回，顯見兩
      造間縱有租賃關係存在，被告亦已繼續向原告等人繳交租
      金之意思，而自91年7月起至本起訴狀遞送法院之日止，
      被告未繳交之租金總額已達4年餘，依法原告自得終止兩
      造間之租賃契約，並再以本起訴狀之送達，催告終止兩造
      間之租賃關係。
  (二)查系爭土地現由被告占用，並於其上建屋居住，被告無合
      法使用權源，屬無權占有，原告依所有權之作用，訴請被
      告拆除地上物並返還土地。並聲明：被告子○○應將坐落
      彰化縣大村鄉○○段1121地號土地上如附圖所示編號5部
      分面積13.83平方公尺磚造平房、編號6部分面積81.02平
      方公尺之二層加強磚造樓房、編號7部分面積7.18平方公
      尺之鐵皮雨遮拆除，並將該部分土地返還給原告；被告等
      應將坐落同上地號土地上如附圖所示編號2部分面積89平
      方公尺、編號3部分面積43.98平方公尺、編號4部分面積
      99.25平方公尺、編號9部分面積9.14平方公尺、編號10
      部分面積155.56平方公尺、編號11部分面積54.72平方公
      尺、編號12部分面積78.66平方公尺、編號13部分面積50.
      82平戶公尺、編號15部分面積62.78平方公尺、編號16部
      分面積21.86平方公尺之磚造平房拆除、及將編號1部分面
      積191.13平方公尺之檳榔樹、編號8部分面積198.56平方
      公尺之果樹等剷除，並將該部分土地連同編號14部分面積
      423.87平方公尺及編號17部分面積414.05平方公尺之空地
      返還給原告；原告願供擔保，請准宣告假執行；訴訟費用
      由被告負擔。
四、被告方面：
  (一)被告子○○則以：原告於員林中正路郵局第1071號存證信
      函中，誤載系爭土地前經渠等之先祖羅逢景出租予被告子
      ○○、游錫容、游禮塋、游禮耀及游憲奇之先人游木火，
      實為被告先祖游輕，且原告Ｐ○○亦曾向被告收取系爭土
      地之租金，足見被告係依據先祖游輕與原告之先祖羅逢景
      訂立之不定期土地租賃契約占有系爭土地，並非無權占有
      。原告雖主張兩造間之租賃契約業經原告於94年12月間以
      郵局存證信函催告終止。惟按租賃權亦為財產權一種，應
      由全體繼承人共同繼承而為公同共有，依民法第263條準
      用第258條之規定，原告如欲終止租約，應向全體繼承人
      為之，始生終止租約之效力，然原告僅向被告子○○及訴
      外人游錫容、游禮塋、游禮耀、游憲奇催告終止租約，未
      向游輕之全體繼承人催告終止，自不生終止租約之效力。
      況原告寄予被告子○○等人之上開存證信函經郵局以招領
      逾期退回，是否可認為催告之意思表示業已達到，而達到
      係指意思表示達到相對人之支配範圍內，相對人隨時可了
      解其內容之客觀狀態，堪屬可疑，而郵務機關送達掛號郵
      件至送達處所而不獲會晤應受達人時，均僅「投遞招領」
      通知於信箱內，該招領通知僅註明應於一定期限內前往某
      郵局領取掛號信件，縱被告有收受該招領通知，然於前往
      郵局領取前，亦無法從招領通知得知該信件之種類及內容
      ，自難認此時仍置於郵局待招領之存證信函，已置於被告
      之支配範圍內，隨時可了解其內容之客觀狀態，自不能認
      被告已居可了解之地位而謂催告之意思表示已達到被告，
      是原告催告終止租約之意思表示並未發生效力。此外，被
      告游錫容、游禮塋、游禮耀、游憲奇等人已死亡，則原告
      對被告游錫容、游禮塋、游禮耀、游憲奇等人催告終止租
      約之意思表示亦不能發生效力。並聲明：原告之訴駁回；
      訴訟費用由原告負擔；如受不利判決，願供擔保，請准免
      為假執行。
  (二)被告Ｍ○○○則以：伊不清楚系爭土地上之建物由何人所
      建，其夫游深裁業已死亡，亦不知其對系爭房地有無權利
      等語。
  (三)其餘被告均受合法通知，未於言詞辯論期日到場，亦未具
      狀為何聲明、陳述。
五、對被告抗辯之陳述：被告子○○雖稱訴訴訟繫屬中，以存證
    信函給付租金予原告之訴訟代理人等語，惟被告所承租之土
    地已有價值昇漲，原告請求調整為依各該年度申報地價百分
    之5計算之租金額，被告雖於85年5月30日向原告之訴訟代理
    人提出新台幣 (下同)7萬元之票據以清償86年至95年間之租
    金，經原告之訴訟代理人拒絕受領後，乃將之提存於鈞院；
    惟上開訴訟係調整租金之訴，是訴訟代理人所得為之法律上
    代理範圍，應僅及於調整租金其法律上之攻擊防禦，而不及
    於租金之收取，要非基於租賃契約之有受領租金權限之人，
    被告欲向原告為清償租金債務，原告之訴訟代理人拒絕受領
    ，然就原告而言，並未因此而生受領拒絕之效果。而被告雖
    曾向原告訴訟代理人寄發支票清償租金，惟此任意向第三人
    清償之舉，依民法第309條第1項，仍未對債權人發生清償之
    效力。縱被告確已發生清償，惟就租金數額而言，被告亦未
    給付全部租金總額，依法仍未完全給付等語。
六、查原告主張系爭土地原為訴外人羅逢景所有，羅逢景死亡後
    ，現由原告三人繼承取得，而被告之被繼承人游輕前曾向羅
    逢景承租系爭土地，並在其上建築房屋使用，渠等雖未以字
    據訂之，惟長久以來系爭土地之使用人原均有按期繳納租金
    ，依法係成立不定期限之土地租賃關係，又被告子○○所有
    如附圖所示編號5、6、7之地上物，及被告所有如附圖所示
    編號2、3、4、9、10、11、12、13、15、16之地上物坐落系
    爭土地上一節，業據其提出系爭土地登記謄本為證，且經本
    院會同地政人員到場履勘、丈量屬實，有本院勘驗筆錄及彰
    化縣員林地政事務所土地複丈成果圖附卷可稽，且為兩造所
    不爭執，此部分主張堪信為真實，原告復稱被告自91年起拒
    不繳納租金，共欠5年租金，經原告發函定期催告被告給付
    租金，逾期不為者，以該函為終止租賃契約之意思表示，並
    以本件訴狀繕本送達再為終止租賃契約之意思表示，是兩造
    間基地租賃契約業已合法終止等語，則為被告子○○、Ｍ○
    ○○否認，並以前詞抗辯。是茲就原告是否有權終止租約分
    述如下。
七、按承租人支付租金有遲延者，出租人得定相當期限，催告承
    租人支付租金，如承租人於其期限內不為支付，出租人得終
    止租約，為民法第440 條第1 項所明定。再建築房屋基地之
    出租人，以承租人積欠租金額達2 年以上為原因，終止租約
    ，仍應依民法第440 條第1 項規定，定相當期限催告承租人
    支付租金，必承租人於期限內不為支付者，始得終止租約（
    最高法院68年台上字第777 號判例要旨參照）。而支付租金
    之催告，係意思通知之一種，意思通知在學理上屬準法律行
    為之一種，準法律行為原則上則類推適用有關法律行為之規
    定，故民法第258 條第2 項規定，於為支付租金之催告時，
    亦應予類推適用。從而催告支付租金之通知亦應由出租人向
    承租人為之，如出租人與承租人各有數人者，應由其全體向
    其全體為之，始生催告之效力。租賃權亦財產權一種，應由
    全體繼承人共同繼承而為公同共有，依民法第263 條準用第
    258 條規定，上訴人如欲終止租約，應向全體繼承人為之，
    始生終止租約之效力（最高法院62年台上字第892 號判例意
    旨參照）。查本件原告之訴訟代理人固曾於94年12月5日以
    員林中正路郵局存證信函第1071號以代理全體出租人之意思
    發函，催告被告子○○及訴外人游錫容、游禮塋、游禮耀、
    游憲奇於函到7日內應繳納積欠之土地租金39200元，並表明
    逾期即終止租約之意思，惟查，系爭土地原承租人即被告之
    被繼承人游輕業於昭和12年1月15日死亡，有戶籍謄本在卷
    可參，依上開說明，原告若欲催告承租人給付所欠租金，自
    應向被繼承人游輕之全體繼承人為催告，而查游輕之繼承人
    非僅被告子○○等5人，此亦有游輕之繼承系統表及戶籍謄
    本等在卷可查，然原告之上開存證信函卻僅向被告子○○及
    訴外人游錫容、游禮塋、游禮耀、游憲奇催告，辜不論有無
    合法送達，因其非對游輕之全體繼承人催告，則依前開說明
    ，形式上已難認為合法，自不能認其已合法催告而得終止上
    開租約；又原告於起訴後，雖另於96年10間，由訴訟代理人
    以存證信函向全體繼承人即被告催告給付所欠5年之租金，
    然查該存證信函中，並未記載所催告給付之租金總額為何，
    亦未說明給付之方式及向何人為給付，難認已具合法催告之
    要件，況被告等人於收受存證信函後，業以每年租金8400元
    之數額，給付5年之租金共50400元，而寄發匯票給原告之訴
    訟代理人，雖租金之數額或非原告所認可，但因原告催告時
    並未表明催告給付之數額、給付方式及對象，自無從認定被
    告之給付有何違約或不當，故原告後之催告縱認為合法，然
    因被告業已給付租金，亦不生得終止租約之效力。是原告主
    張租約業經上開存證信函送達被告、被告逾期未給付所欠租
    金而終止，因前開催告不生催告之效力，即難成立。是原告
    顯未經合法催告被告給付所欠租金程序，自不得逕為終止租
    約之意思表示，故原告所為租約之終止亦非合法，系爭土地
    之租賃關係仍有效存在。
八、系爭土地租約既未合法終止，則被告等占用系爭土地，即因
    土地租賃契約之存在而有合法使用之權源，從而，原告本於
    所有物返還請求權之法律關係，請求被告子○○應將坐落彰
    化縣大村鄉○○段1121地號土地上如附圖所示編號5部分面
    積13.83平方公尺磚造平房、編號6部分面積81.02平方公尺
    之二層加強磚造樓房、編號7部分面積7.18平方公尺之鐵皮
    雨遮拆除，並將該部分土地返還給原告；被告應將坐落上開
    地號土地上如附圖所示編號2部分面積89平方公尺、編號3部
    分面積43.98平方公尺、編號4部分面積99.25平方公尺、編
    號9部分面積9.14平方公尺、編號10部分面積155.56平方公
    尺、編號11部分面積54.72平方公尺、編號12部分面積78.66
    平方公尺、編號13部分面積50.82平戶公尺、編號15部分面
    積62.78平方公尺、編號16部分面積21.86平方公尺之磚造平
    房拆除、及將編號1部分面積191.13平方公尺之檳榔樹、編
    號8部分面積198.56平方公尺之果樹等剷除，並將該部分土
    地連同編號14部分面積423.87平方公尺及編號17部分面積41
    4.05平方公尺之空地返還給原告即無理由，應予駁回。至原
    告假執行之聲請，因訴之駁回而失所附麗，應併予駁回。
九、因本案事證已臻明確，兩造其餘主張陳述及所提之證據，均
    毋庸再予審酌，附此敘明。
十、訴訟費用負擔之依據：民事訴訟法第78條、第85條第1項。
中    華    民    國    97    年    4    月    14     日
                  民事第一庭    法  官  葛永輝
以上正本係照原本作成。
如不服本判決，應於判決送達後20日內向本院提出上訴狀。
中    華    民    國    97    年    4    月    15     日
                                書記官  楊美芳


司法院資訊處製作；財團法人民間司法改革基金會備份。
